ACORDAO-COMPLETO-2523830

ACÓRDÃO 661/2022 ATA 3/2022 - SEGUNDA CÂMARA

VISTOS, relatados e discutidos estes autos que tratam de pedido de reexame interposto pela Diretoria de Administração de Pessoal do Comando da Aeronáutica, por meio do qual se insurge contra o Acórdão 9289/2021-TCU-Segunda Câmara, o qual, entre outras medidas, considerou o ato de aposentadoria de Francisco Eduardo Cancela Neto ilegal e negou-lhe registro;
ACORDAM os Ministros do Tribunal de Contas da União, reunidos em Sessão da 2ª Câmara, ante as razões expostas pelo Relator, e com fundamento nos arts. 32, parágrafo único, 33 e 48, da Lei 8.443/1992, em:
	9.1. conhecer do pedido de reexame para, no mérito, dar-lhe provimento, julgando-se legal o ato de peça 5 e determinando-se o seu registro; e
	9.2. dar ciência desta decisão à recorrente e aos demais interessados.

Pedido de reexame interposto pela Diretoria de Administração de Pessoal do Comando da Aeronáutica contra os termos do Acórdão 9.289/2021-TCU-2ª Câmara, o qual, entre outras medidas, considerou o ato de aposentadoria de Francisco Eduardo Cancela Neto ilegal e negou-lhe registro

Segunda Câmara

Comando da Aeronáutica.

3. Interessados/Responsáveis:
3.1. Interessados: Centro de Controle Interno da Aeronáutica; Francisco Eduardo Cancela Neto (XXX.817.837-XX); José Luiz dos Santos (XXX.419.487-XX); Lino Antônio Ulharuso (XXX.062.724-XX).

13.1. Ministros presentes: Bruno Dantas (Presidente), Augusto Nardes, Aroldo Cedraz (Relator) e Antonio Anastasia.
13.2. Ministro-Substituto presente: Marcos Bemquerer Costa.

AROLDO CEDRAZ

Adoto como relatório e transcrevo a seguir a instrução de peça 49, com a qual anuiu o corpo dirigente da Serur (peça 50) , bem como o Ministério Público junto ao Tribunal (peça 51) :
INTRODUÇÃO
1.	Trata-se de pedido de reexame interposto pela Diretoria de Administração de Pessoal do Comando da Aeronáutica (peças 18-21) , por intermédio do qual se insurge contra o Acórdão 9289/2021-TCU-Segunda Câmara (peça 10) , que teve como relator o Excelentíssimo Senhor Ministro-Substituto André Luís de Carvalho.
1.1.	A deliberação recorrida apresenta o seguinte teor:
VISTOS, relatados e discutidos estes autos de aposentadorias deferidas pela Diretoria de Administração de Pessoal do Comando da Aeronáutica em favor de Francisco Eduardo Cancela Neto, José Luiz dos Santos e Lino Antônio Ulharuso;
ACORDAM os Ministros do Tribunal de Contas da União, reunidos em Sessão da 2ª Câmara, nos termos do art. 71, III e IX, da Constituição de 1988, dos arts. 1º, V, 39, II, e 45 da Lei nº 8.443, de 1992, e dos arts. 260, § 1º, e 262, § 2º, do RITCU, ante as razões expostas pelo Relator, em:
9.1. excluir no presente processo, por duplicidade, o ato inicial de aposentadoria em favor de José Luiz dos Santos (à Peça 4 sob o n.º 117236/2019) ;
9.2. anotar como prejudicada a apreciação de mérito do ato inicial de aposentadoria em favor de Lino Antônio Ulharuso (à Peça 3 sob o n.º 110636/2019) , por perda de objeto, nos termos do art. 260, § 5º, do RITCU, diante do superveniente falecimento do interessado;
9.3. assinalar a ilegalidade do ato inicial de aposentadoria em favor de Francisco Eduardo Cancela Neto (à Peça 5 sob o n.º 36941/2020) , negando-lhe o respectivo registro, diante da indevida averbação do tempo de atividade insalubre ante a indevida ausência do correspondente laudo pericial, pois, a partir da exclusão do suscitado período de insalubridade (1 ano, 7 meses e 1 dia) , diante da indevida ausência do correspondente laudo pericial, ele não contaria com os supostos 36 anos e 7 dias de tempo de serviço (contribuição) , mas apenas com o tempo de 34 anos, 5 meses e 6 dias, e isso seria insuficiente para a manutenção da aposentadoria sob os proventos integrais pelo art. 3º da EC n.º 47, de 2005, devendo ser ressaltado, no entanto, que subsistiria a possibilidade de opção pelo interessado para o retorno ao serviço ativo em função da sua atual idade em 62 anos, sem prejuízo de, adicionalmente, ressaltar que, tendo o ato de aposentadoria sido emitido em 18/10/2019 e o referido servidor prosseguido com a respectiva contribuição previdenciária, durante o tempo passado sob a condição resolutiva na inatividade até a presente deliberação do TCU, ele poderia excepcionalmente computar o adicional período de 18/10/2019 até 12/11/2019, com o advento, aí, da EC n.º 103, de 2019, e a subjacente revogação da referida EC n.º 47, de 2005, como o adicional tempo de contribuição para a eventual aposentadoria pelo anunciado art. 3º da EC n.º 47, de 2005, até porque o servidor não teria a direta responsabilidade pelo transcurso desse adicional período sob a referida condição resolutiva na inatividade;
9.4. dispensar o ressarcimento das quantias percebidas indevidamente, mas de boa-fé, em consonância com a Súmula n.º 106 do TCU;
9.5. determinar que, no prazo de 15 (quinze) dias contados da ciência desta deliberação, a Diretoria de Administração do Pessoal do Comando da Aeronáutica adote as seguintes medidas:
9.5.1. faça cessar os pagamentos decorrentes do ato ora considerado ilegal pelo item 9.3 deste Acórdão, sob pena de responsabilidade solidária da autoridade administrativa omissa, nos termos do art. 71, IX, da Constituição de 1988 e do art. 262, caput, do RITCU, sem prejuízo de, se ainda não fez, promover, também, a suspensão dos pagamentos decorrentes do ato indicado pelo item 9.2 deste Acórdão, diante do superveniente falecimento do interessado e da eventual ausência de formação do subsequente ato de pensão;
9.5.2. dê ciência desta deliberação ao interessado apontado pelo item 9.3 deste Acórdão, além de alertá-lo no sentido de que o efeito suspensivo proveniente da eventual interposição de recurso junto ao TCU não o eximirá da devolução dos valores percebidos indevidamente após a notificação, diante do não provimento desse recurso, devendo encaminhar o comprovante da correspondente notificação ao TCU no prazo de 30 (trinta) dias;
9.5.3. encaminhe ao TCU, nos termos do art. 262, § 2º, do RITCU, o novo ato de concessão de aposentadoria, sem a ilegalidade indicada pelo item 9.3 deste Acórdão, para que seja submetido à apreciação pelo TCU, na forma do art. 260, caput, do RITCU, sem prejuízo de promover o estudo para o eventual enquadramento da aludida aposentadoria em outro fundamento legal ou de promover a necessária emissão superveniente do faltante laudo pericial;
9.6. enviar a cópia deste Acórdão, com o Relatório e a Proposta de Deliberação, à Diretoria de Administração do Pessoal do Comando da Aeronáutica, para ciência e adoção das providências cabíveis; e
9.7. arquivar o presente processo, sem prejuízo de promover o monitoramento da determinação proferida pelo item 9.5 deste Acórdão, representando ao TCU, se necessário (grifos acrescidos) .
HISTÓRICO
2.	A aposentadoria do interessado, Sr. Francisco Eduardo Cancela Neto, foi julgada ilegal, vez que a concessão do aludido benefício ensejaria a ilegal averbação do tempo de atividade insalubre ou periculosa, de 1º/1/1987 a 11/12/1990, no exercício do cargo de auxiliar operacional de serviços diversos, o que teria implicado num acréscimo de 576 dias líquidos, considerando-se a ponderação de 40%.
2.1.	É consabido que, em sintonia com o Acórdão 911/2014-TCU-Plenário, a contagem especial do tempo prestado em condições insalubres, penosas e perigosas em prol de servidores ocupantes de cargos estritamente administrativos deveria observar os parâmetros definidos pelo Acórdão 2008/2006-TCU-Plenário e, desse modo, somente poderia ocorrer a partir da efetiva demonstração sobre a subsistência de risco ou de agentes nocivos à saúde no local de trabalho ante o devido ateste por laudo pericial.
2.2.	Em face disso, a partir da exclusão do suscitado período ponderado de insalubridade (576 dias) , o interessado não preencheria os requisitos para se aposentar com fundamento na EC 47/2005. Daí porque a sua aposentadoria foi considerada ilegal.
EXAME DE ADMISSIBILIDADE
3.	Reitera-se o exame preliminar de admissibilidade (peça 25) , ratificado à peça 35, pelo Relator, Excelentíssimo Senhor Ministro Aroldo Cedraz, que entendeu pelo conhecimento do recurso, uma vez que preenchidos os requisitos do art. 48 da Lei 8.443/92 c/c os arts. 285 e 286, parágrafo único, do Regimento Interno/TCU, suspendendo-se os efeitos dos subitens 9.3, 9.5, 9.5.1 e 9.5.3 do Acórdão 9289/2021-TCU-Segunda Câmara.
EXAME DE MÉRITO
4. Delimitação
4.1.	Constitui objeto do presente recurso definir se restou comprovado, mediante laudos periciais, o efetivo exercício de atividade insalubre ou periculosa, pelo Sr. Francisco Eduardo Cancela Neto, durante o período de 1º/1/1987 a 11/12/1990.
5. Dos laudos periciais
5.1.	O recorrente aduz que o interessado teria laborado, durante o período de 1º/1/1987 a 11/12/1990, em condições perigosas/insalubres, com base nos seguintes argumentos:
5.2.	Foi obtido junto ao Parque de Material Aeronáutico do Galeão (PAM-GL) o Laudo de Periculosidade datado de 4 de junho de 1987, publicações em Boletins Internos da supracitada Organização Militar (O.M.) e demais documentos que comprovam que o interessado estava localizado em o setor enquadrado como perigoso/insalubre na ocasião da emissão do parecer técnico.
Análise:
5.3.	Consta no Boletim Interno 132, de 21/7/1987, do PAMA GL, a seguinte informação (peça 21, p. 2) :
5.4.	Ocorre que, nem o Órgão de Origem, nem o parecer do engenheiro, datado de 4/6/1987, acostado aos autos (peça 21, p. 4) , informaram o período em que o Sr. Francisco Eduardo Cancela Neto laborou em atividade perigosa/insalubre. 
5.5.	Entendeu-se ser indispensável a indicação precisa da data inicial e final do exercício de atividade insalubre exercido anteriormente à Lei 8.112/1990, visando ao deferimento da contagem proporcional de tempo de serviço para fins de aposentadoria.
5.13.	Nesse sentir, com esteio no princípio da verdade material, diligenciou-se o órgão de origem, com o objetivo de se esclarecer o período em que o interessado trabalhou em atividades insalubres ou perigosas, com a indicação da data inicial e final desse labor (peças 38 e 40) .
5.14.	Em resposta, o órgão de origem, em atendimento à diligência, assim se manifestou (peça 43) :
Devido à inexistência de Laudo Pericial anterior, a data considerada como início para concessão do adicional de periculosidade foi o dia 1º de janeiro de 1987, embora o servidor já estivesse localizado em setor com grau de periculosidade desde a sua entrada em exercício, em 23 de maio de 1985. Desta forma, em atendimento às indagações levantadas na Diligência do TCU ora tratada, informo que a concessão de averbação de tempo especial contado para a aposentadoria considerou o período de 1º de janeiro de 1987 a 12 de novembro de 1990, com base no desempenho das atividades nos setores supracitados e na avaliação técnica contida no Laudo Pericial.
CONCLUSÃO
6.	Diante do exposto, conclui-se que o interessado laborou em condições perigosas no período de 1º/1/1987 a 12/11/1990 e, por via de consequência, o ato de peça 5, tendo como inativo o Sr. Francisco Eduardo Cancela Neto, pode ser julgado legal, determinando-se o seu registro.
PROPOSTA DE ENCAMINHAMENTO
7.	Diante do exposto, com base no art. 48 da Lei n. 8.443/92, submete-se o presente processo à consideração superior, propondo-se que este Tribunal:
a) conheça do presente pedido de reexame para, no mérito, dar-lhe provimento, julgando-se legal o ato de peça 5 e determinando-se o seu registro; 
b)  informe a recorrente e demais interessados do acórdão a ser proferido, destacando que o relatório e o voto que o fundamentam podem ser acessados por meio do endereço eletrônico www.tcu.gov.br/acordaos. 
	É o Relatório.

não há

Procurador Rodrigo Medeiros de Lima.

APOSENTADORIA. INDEVIDA AVERBAÇÃO DO TEMPO DE ATIVIDADE INSALUBRE. ILEGALIDADE. PEDIDO DE REEXAME. PROPOSTA DE DILIGÊNCIA PRÉVIA. ATENDIMENTO DA DILIGÊNCIA. RAZÕES SUFICIENTES PARA ALTERAR O ACÓRDÃO RECORRIDO. PROVIMENTO.

APOSENTADORIA (APOS)

Secretaria de Fiscalização de Integridade de Atos e Pagamentos de Pessoal e de Benefícios Sociais (Sefip).

Cuidam os autos de pedido de reexame interposto pela Diretoria de Administração de Pessoal do Comando da Aeronáutica, por meio do qual se insurge contra o Acórdão 9289/2021-TCU-Segunda Câmara, rel. Ministro André Luís de Carvalho, o qual, entre outras medidas, considerou o ato de aposentadoria de Francisco Eduardo Cancela Neto ilegal e negou-lhe registro.
A presente concessão de aposentadoria foi considerada ilegal porque constava a averbação de tempo insalubre sem o respectivo laudo pericial.  
Preliminarmente, ratifico o exame de admissibilidade despachado por mim nestes autos, uma vez que o recurso apresentado atende aos requisitos pertinentes à espécie.
Em suma, a recorrente alega que o interessado teria laborado, durante o período de 1º/1/1987 a 11/12/1990, em condições perigosas/insalubres, encaminhando anexos documentos fornecidos pelo Parque de Material Aeronáutico do Galeão, como o Laudo de Periculosidade datado de 4 de junho de 1987. 
Ao analisar a documentação, a Serur considerou que ainda pairavam dúvidas acerca do período em que o interessado trabalhou em atividades insalubres ou perigosas e diligenciou o órgão de origem, obtendo a seguinte resposta:
Devido à inexistência de Laudo Pericial anterior, a data considerada como início para concessão do adicional de periculosidade foi o dia 1º de janeiro de 1987, embora o servidor já estivesse localizado em setor com grau de periculosidade desde a sua entrada em exercício, em 23 de maio de 1985. Desta forma, em atendimento às indagações levantadas na Diligência do TCU ora tratada, informo que a concessão de averbação de tempo especial contado para a aposentadoria considerou o período de 1º de janeiro de 1987 a 12 de novembro de 1990, com base no desempenho das atividades nos setores supracitados e na avaliação técnica contida no Laudo Pericial.
Por fim, a unidade de recursos considerou as informações encaminhadas suficientes para concluir que o interessado laborou em condições perigosas no período de 1º/1/1987 a 12/11/1990 e, portanto, o ato do Sr. Francisco Eduardo Cancela Neto pode ser julgado legal. O Ministério Público junto ao TCU acompanha esse entendimento.
Anuo à proposta alvitrada pela unidade técnica, endossada pelo Parquet especializado, e adoto os fundamentos e argumentos reproduzidos no relatório precedente como minhas próprias razões de decidir.
	Ante o exposto, entendo que o Pedido de Reexame deve ser provido e VOTO para que o Tribunal adote a minuta de deliberação que submeto a este Colegiado.
TCU, Sala das Sessões, em 15 de fevereiro de 2022.
AROLDO CEDRAZ 
Relator